【裁判字號】    99,上,13
【裁判日期】    990811
【裁判案由】    返還土地
【裁判全文】
臺灣高等法院高雄分院民事判決            99年度上字第13號
上  訴  人  丁○○
訴訟代理人  林維毅律師
上  訴  人  甲○○
訴訟代理人  黃金龍律師
上  訴  人  乙○○
訴訟代理人  朱育男律師
被上訴人    行政院農業委員會林務局屏東林區管理處
法定代理人  戊○○
訴訟代理人  尤挹華律師
            郭正鵬律師
上列當事人間請求返還土地事件，上訴人對於民國98年11月18日
臺灣屏東地方法院98年度訴字第77號第一審判決提起上訴，本院
於99年7 月28日言詞辯論終結，判決如下：
    主  文
原判決關於命上訴人丁○○按年給付超過新台幣捌仟元部分；命
上訴人甲○○按年給付超過新台幣壹萬陸仟零貳拾元部分；命上
訴人乙○○按年給付超過新台幣壹萬壹仟陸佰貳拾元部分；及上
開部分假執行之宣告，暨訴訟費用之裁判，均廢棄。
上開廢棄部分，被上訴人在第一審之訴駁回。
其餘上訴駁回。
原判決關於命上訴人丁○○、甲○○、乙○○按年給付部分，其
起算日均減縮為民國九十七年五月一日；命上訴人乙○○拆除之
地上物減縮為屏東縣泰武鄉潮州事業區第一林班如附圖二所示乙
部分面積九九點七四平方公尺之地上物。
第一、二審訴訟費用由上訴人負擔。
    事 實 及 理 由
一、被上訴人起訴主張：伊為屏東縣泰武鄉潮州事業區第一林班
    土地（下稱系爭土地）之管理權人，與上訴人3 人分別簽訂
    國有森林用地出租造林契約書（下稱系爭租約），由上訴人
    分別向伊承租系爭土地之一部分，其面積、租期、位置分別
    如附表一暨附圖一所示。然上訴人均違背系爭租約第4 條「
    本租約承租林地限於造林使用」之約定，未經伊同意，擅於
    系爭土地承租部分擴建工寮、鋪設水泥地面等（詳如附表二
    所示），經伊限期要求上訴人拆除，上訴人均未置理，依系
    爭租約第8 條第1 款及第10條第9 款之約定，伊自得終止系
    爭租約。伊業於97年3 月12日以存證信函為終止系爭租約之
    意思表示，上訴人丁○○、乙○○於同日收受，上訴人甲○
    ○於翌日即97年3 月13日收受，系爭租約分別自上開收受日
    起發生終止效力。又系爭租約終止後，上訴人繼續占用系爭
    土地承租部分，係屬無權占有，並因而獲致相當於租金之不
    當利益，致伊受有損害。爰依民法第455 條、第767 條；第
    179 條規定，聲明請求上訴人應分別將如附圖二所示甲部分
    面積96.45 平方公尺（丁○○）、丁部分面積129.81平方公
    尺（甲○○）、乙部分面積99.74 平方公尺及丙部分面積22
    6.45平方公尺（乙○○）之地上物拆除，並分別將如附圖一
    所示編號103 部分面積1 公頃土地（丁○○）、編號88部分
    面積2.0025公頃土地（甲○○）、編號10部分面積2.0025公
    頃土地（乙○○）返還予被上訴人，暨應均自97年4 月30日
    起至返還土地之日止，分別給付被上訴人如附表三所示之不
    當得利（即依系爭土地毗鄰之屏東縣泰武鄉○○段1 地號土
    地97年1 月份公告現值按年息8%計算）。嗣於上訴人提起上
    訴後，減縮關於不當得利之起算日為97年5 月1 日，另減縮
    關於上訴人乙○○拆除地上物之範圍為如附圖二所示乙部分
    面積99.74 平方公尺部分（即丙部分撤回不請求）。
二、上訴人丁○○則以：伊於96年1 月間曾申請新建工寮並經核
    准報備在案，嗣後因工寮被颱風摧毀，伊始於同年度再於原
    申請面積內重建，且為防止土質流失而於工寮四周鋪設水泥
    地面及設置擋土牆，惟範圍不大，於系爭契約所欲達成之造
    林目的並無妨礙，尚無違反系爭租約之情事；又「國有林事
    業區出租造林地管理要點」（下稱造林地管理要點）第5 條
    第3 款雖規定「其他附屬工事」應於報請核准後始得實施，
    惟「其他附屬工事」，應與同條其他各款情事相當者方屬之
    ，而伊施設之水泥地面或擋土牆對已獲核准之工寮之穩固係
    有助益，然同條其他各款對造林目的均有所影響，故伊施設
    水泥地面或擋土牆，並不需經核准報備，自無系爭租約第10
    條第9 款所定違反造林地管理要點之情事；再者，伊僅使用
    工寮部分之承租土地，其餘部分均用以造林，被上訴人以承
    租土地全部面積計算不當得利，並不合理等語，資為抗辯。
三、上訴人甲○○則以：系爭租約係屬續約性質，而伊於前次租
    約租期中之96年6 月25日，在系爭土地上興建工寮，係經核
    准報備在案，嗣伊在工寮週邊之空曠地方，為鞏固工寮地基
    、避免土石流失，而鋪設水泥、隔熱地磚寬約2 公尺之防護
    ，並為維護環保衛生，搭蓋面積約12平方公尺（3 公尺×4
    公尺）之磚造廁所，仍屬前核准報備在案之工寮效能範圍內
    ，並未違反系爭租約第4 條所定「造林使用」用途之目的；
    又伊經被上訴人之巡山員當面口頭勸阻後，於97年1 月中旬
    即著手開始拆除工作，惟因97年1 月間逢農曆春節，兼以天
    雨泥濘，施工困難，始於97年4 月11日全部拆除完畢，且曾
    通知被上訴人將稍遲拆除，故伊逾被上訴人所定期限拆除，
    係有不可抗力之事由，且無可歸責，被上訴人主張系爭租約
    有終止事由，於法不合；再者，被上訴人以根本不影響系爭
    租約造林目的之藉口，終止系爭租約，屬於權利之濫用，與
    民法第148 條第1 項規定有違，自不生合法終止租約之效力
    ；退步而言，如認被上訴人終止系爭租約為合法，依系爭租
    約，伊之義務係依造林計畫限期完成造林，衡以伊所支出之
    相關費用，伊並無享有免付租金之不當利益，且伊僅使用工
    寮部分之承租土地，其餘部分均用以造林，被上訴人以承租
    土地全部面積計算不當得利，並不合理等語，資為抗辯。
四、上訴人乙○○則以：伊於前次租約租期中之95年11月15日曾
    申請興建工寮，而伊於工寮前鋪設之水泥地面積僅65平方公
    尺，相較於伊承租之14,525平方公尺，係屬微小，且係為鞏
    固工寮地基而施設，合乎一般使用原則，並無違反系爭租約
    造林之目的或精神；又伊於接獲被上訴人通知後，即自行雇
    工拆除完畢，縱有違反租約，情節亦屬輕微，被上訴人逕行
    終止租約，有違誠信、比例原則，且屬權利濫用；再者，伊
    僅使用工寮部分之承租土地，其餘部分均用以造林，被上訴
    人以承租土地全部面積計算不當得利，並不合理等語，資為
    抗辯。
五、原審經審理後，判命上訴人丁○○應將系爭土地如附圖二所
    示甲部分面積96.45 平方公尺之地上物拆除，並將如附圖一
    所示編號103 部分（即103-1 、103-2 、103-3 、103-4 、
    103-5 、103-6 、103-7 、103-8 、103-9 、103-1 間圍起
    之部分）面積1 公頃土地返還被上訴人，並應自97年4 月30
    日起至返還土地之日止，按年給付被上訴人50,400元；甲○
    ○應將系爭土地如附圖二所示丁部分面積129. 81 平方公尺
    之地上物拆除，並將如附圖一所示編號88部分（即88-1、88
    -2、88-3、88-4、88-5、88-6、88-7、88-8、88-9、88-10
    、88-11 、88-12 、88-13 、88-14 、88-15 、88-16 、88
    -17 、88-18 、88-1間圍起之部分）面積2.0025公頃土地返
    還被上訴人，並應自97年4 月30日起至返還土地之日止，按
    年給付被上訴人100,926 元；乙○○應將系爭土地如附圖二
    所示乙部分面積99.74 平方公尺、丙部分面積226.45平方公
    尺之地上物拆除，並將如附圖一所示編號10部分（即10-1、
    10-2、10-3、10-4、10-5、10-6、10-7、10-8、10-9、10-1
    間圍起之部分）面積1.4525公頃土地返還被上訴人，並應自
    97年4 月30日起至返還土地之日止，按年給付被上訴人73,2
    06元。並駁回被上訴人其餘之訴。上訴人不服，提起上訴，
    並均於本院聲明：(一)原判決廢棄；(二)被上訴人在第一審之訴
    駁回；(三)第一、二審訴訟費用由被上訴人負擔。被上訴人則
    於本院聲明：(一)上訴駁回；(二)第二審訴訟費用由上訴人負擔
    ；並減縮請求之範圍如前述。
六、兩造不爭執事實：
  (一)被上訴人為系爭土地之管理權人，與上訴人3 人分別簽訂系
    爭租約，由上訴人分別向被上訴人承租系爭土地之一部分，
    面積、租期分別如附表一所示，位置如附圖一（即原審卷第
    107頁）所示。
  (二)上訴人丁○○前於96年1 月24日向被上訴人申請新建工寮，
    經屏東縣政府於同年5 月7 日核可其提出之簡易水土保持計
    畫，並經被上訴人於同年5 月14日核准新建工寮。丁○○新
    建完成後，經被上訴人於同年7 月30日檢驗，認工寮面積、
    材料符合規定，於同年8 月3 日准予登記列冊備查。
  (三)上訴人甲○○前於95年8 月8 日向被上訴人申請新建工寮，
    經屏東縣政府於95年12月27日核可其提出之簡易水土保持計
    畫，並經被上訴人於95年12月28日核准新建工寮。甲○○新
    建完成後，經被上訴人於96年5 月22日檢驗，認工寮面積、
    材料符合規定，於96年6月4日准予登記列冊備查。
  (四)上訴人乙○○前於95年11月15日向被上訴人申請新建工寮，
    經屏東縣政府於96年3 月1 日核可其提出之簡易水土保持計
    畫，並經被上訴人於96年3 月6 日核准新建工寮。乙○○新
    建完成後，經被上訴人於96年5 月28日檢驗，認工寮面積、
    材料符合規定，於96年6月13日准予登記列冊備查。
  (五)上訴人未經報請核准，擅將上開工寮基地以水泥墊高，或在
    上開工寮附圍鋪設水泥地、植草磚或設置擋土牆或磚造廁所
    ，詳如附表二所示；被上訴人曾於97年1 月18日以存證信函
    通知上訴人限期於同年1 月31日前拆除改善，均經上訴人收
    受。上訴人均未於同年1 月31日前拆除如附表二所示地上物
    ，迄至如附表二所示時間方予拆除部分地上物。
  (六)被上訴人於97年3 月12日以存證信函對上訴人為終止系爭租
    約之意思表示，並限期於97年4 月30日前將承租部分土地交
    還；經上訴人丁○○、乙○○於同日收受，上訴人甲○○於
    翌日即97年3 月13日收受。
七、兩造爭點：
  (一)上訴人3 人各於系爭土地承租部分上興建如附表二所示附屬
    工事，是否構成系爭租約第10條第9 款之違約事由？被上訴
    人終止系爭租約是否合法？
  (二)被上訴人依民法第455 條、第767 條規定請求上訴人拆除地
    上物並返還承租部分土地，有無理由？
  (三)被上訴人得否請求上訴人給付相當於租金之不當得利？其金
    額若干？
八、上訴人3 人各於系爭土地承租部分上興建如附表二所示附屬
    工事，是否構成系爭租約第10條第9 款之違約事由？被上訴
    人終止系爭租約是否合法？
  (一)按承租人有左列各款情事之一者，出租機關得終止租約...
    九其他違反「國有林事業區出租造林地管理要點」之規定或
    本契約約定者，此為系爭租約第10條第9 款所明定。又本租
    約承租林地限於造林使用，系爭租約第4 條定有明文。再租
    地造林人有下列情事之一者，應報請核准後實施：(一)主伐或
    間伐。(二)撫育或除伐。(三)設置或廢止林道、防火線、苗圃、
    工寮及其他附屬工事。(四)開始或停止其他造林上重要事業。
    國有林事業區出租之造林地管理要點（即造林地管理要點）
    第5 條亦有明文。查，上訴人就其等未經報請核准，擅自施
    設申請新建工寮時原無之基地水泥墊高，或在工寮附圍鋪設
    水泥地、植草磚或設置擋土牆或磚造廁所等附屬工事，均不
    爭執。則其等所為，核屬違反造林地管理要點第5 條第3 款
    之規定，並構成系爭契約第10條第9 款之終止事由，自無疑
    義。
  (二)雖上訴人辯稱其等係為鞏固工寮地基，防止土石流失及維護
    環境衛生，始設置該等附屬工事等語。惟上訴人即使有設置
    上開附屬工事之需，依造林地管理要點第5 條第3 款之規定
    ，亦須報請核准後方得實施，其等未先申請核准，即逕行施
    設，已違反上開規定至明。遑論，上訴人前於95下半年、96
    年初申請新建工寮時，曾分別提出位置圖、材料明細表、工
    寮設計圖（含平面圖、正視圖、側視圖、地基平面圖、上視
    圖、柱基平面圖、斷面圖等）及簡易水土保持申報書，經被
    上訴人就水土保持計畫函轉主管機關屏東縣政府審核准許後
    ，被上訴人始核准新建工寮，並於檢驗符合原申請之工寮材
    料、面積後，於96年6 月及8 月間准予登記列冊備查，此有
    新建工寮申請書、屏東縣政府及被上訴人核可函附卷可稽（
    見原審卷第153-199 頁），且為上訴人所不爭（本院卷第79
    頁背面至第80頁），足徵其等申設上開工寮時，已就上開工
    寮地基、週邊土地之穩固性及環境、環保需求為通盤之規劃
    及考量。又上訴人自承其等係於96年12月間起施作上開附屬
    工事（本院卷第84、118 頁）。則以上開附屬工事施作之時
    間，距上開工寮新建完成後檢驗符合之時點，不過4 至6 個
    月（96年6 月、8 月至同年12月間），而上訴人就此短暫期
    間，原工寮之設計、施作或水土保持方式，有何不敷安全或
    環保需求，均未能具體陳明（本院卷第80頁）。且證人即被
    上訴人之巡山員丙○○於本院證稱：上訴人3 人之承租範圍
    內，不至於發生因天雨而土石流失之情況，林道（即造林道
    路）會有小範圍之邊坡泥土沖刷，阻擋通行，發生此等泥土
    沖刷之地點係在林道，並不是發生在上開工寮附近的範圍等
    語明確（本院卷第126 頁、第127 頁背面）。職是，足見上
    訴人所謂設置上開附屬工事係為鞏固地基、防止土壤流失云
    云，亦顯乏事實上之依據。據上，上訴人所辯前情，殊無可
    取。
  (三)上訴人又辯稱：造林地管理要點第5 條第3 款所定「其他附
    屬工事」，應與同條其他各款情事相當者方屬之，然同條其
    他各款對造林目的均有所影響，而伊等施設之水泥地面或擋
    土牆對已獲核准之工寮之穩固係有助益，故不需經核准報備
    等語。惟造林地管理要點第1 、2 條已明文揭示：「行政院
    農業委員會（下稱本會）為加強管理國有林事業區出租之造
    林地，特訂定本要點」、「造林地由本會林務局為主管機關
    ，林區管理處為執行機關。督導租地造林人，依造林計畫限
    期完成造林」（原審卷第150 頁）。而綜觀造林地管理要點
    第5 條之規定，係就租地造林者「開始」其他造林上重要事
    業（第4 款）、「撫育」（第2 款）、「設置苗圃」（第3
    款）等造林相關之積極行為，與「主伐」或「間伐」（第1
    款）、「停止」其他造林上重要事業等消極減少林木之行為
    一併予以規範，以達監督管理之目的。是以，造林地管理要
    點第5 條第3 款之外各款之規定，係兼及造林積極、消極行
    為，均加以控管，並無上訴人所稱該等各款係對造林目的有
    所影響，始規定須先報請核准方得實施之立法意涵。是則，
    上訴人基於對該條規定之錯謬解釋，推論其等增設上開附屬
    工事不需經核准報備，亦欠缺論理之前提基礎，殊無可採。
  (四)上訴人再辯稱：伊等增設上開附屬工事並不影響造林目的或
    精神，被上訴人終止租約係屬權利濫用，並有違誠信或比例
    原則等語。惟上訴人未經報請核准而施設上開附屬工事，違
    反造林地管理要點第5 條第3 款之規定，而該要點係造林地
    主管機關制定、執行，以督導租地造林人依計畫期限完成造
    林，均如前述，是則，上訴人既違反造林地管理要點之明文
    規定，即難認其等擅行施設附屬工事不影響造林目的或精神
    。又系爭租約第10條第9 款已明白約定上訴人如違反造林地
    管理要點之規定，被上訴人得終止系爭租約；而被上訴人在
    上訴人已有違背該要點之情形下，限期（97年1 月31日）命
    上訴人拆除其等擅行設置之附屬工事，逾期未獲配合拆除，
    則被上訴人於屆期後1 個月餘（97年3 月12日），始發函終
    止系爭租約，衡情已給與上訴人相當之拆除及緩衝期間，且
    屬正當行使契約權利之行為，無違於公共利益，亦無從認以
    損害上訴人為主要目的，或違反誠信方法、比例原則。基上
    ，上訴人辯稱被上訴人有權利濫用或履約未依誠信原則、有
    違比例原則云云，亦無足取。
  (五)上訴人甲○○復辯稱：伊經巡山員口頭勸阻後，97年1 月中
    旬即著手開始拆除工作，惟因97年1 月間逢農曆春節，兼以
    天雨泥濘，施工困難，延至97年4 月11日始全部拆除完畢，
    係有不可抗力之事由等語（本院卷第109 頁背面），為被上
    訴人所否認。查，97年之農曆春節係在當年2 月間，而非1
    月，此有當年度月曆表在卷足稽，是甲○○所稱因逢年節期
    間，而未及於被上訴人所定97年1 月31日期限前拆除，已難
    信實。其次，證人丙○○固證稱：就伊印象所及，97年農曆
    過年前後，有下比往年多一點的雨，如果雨量多，確實會影
    響到施工，因為根本無法通行等語（本院卷第128 頁背面）
    。惟該證人僅泛稱有比往年多下一點雨，是其所稱雨量較多
    ，係與往年相比較，客觀上未必達於妨礙通行、施工之程度
    ，且其就雨量是否確實屬多，亦無法確定，而僅稱「如果」
    雨量多，是自難憑此遽認97年農曆年節前後，甲○○因天雨
    致未能如期拆畢附屬工事。況且，經被上訴人訴訟代理人質
    詰證人丙○○，97年農曆過年前後有無林道實際受阻之情形
    ，亦據其答稱無（見本院卷第128 頁背面），是益無從認甲
    ○○確因天雨而未能於期限前拆除完畢。至甲○○又稱：伊
    曾將因天候無法施工之情通知丙○○云云，而證人丙○○固
    證述上訴人曾打電話通知伊，因天候、人工因素，需稍遲始
    能拆除等詞（本院卷第127 頁背面）；惟其併證稱：打電話
    的時間點，伊不確定（同上頁）。是以，自難認甲○○於97
    年1 月31日前，確曾請求被上訴人延展期限，遑論被上訴人
    並未於期限屆滿時即行終止系爭租約，而係推遲約1 個月餘
    ，於同年3 月12日始發函終止，亦敘如前，是亦難認甲○○
    未於前揭期限前拆除，係無可歸責。綜上，甲○○辯稱其未
    能於97年1 月31日前將上開附屬工事拆除完畢，係因不可抗
    力所致，或無可歸責等情，均無足取。
  (六)承上，堪認上訴人3 人各於系爭土地承租部分興建如附表二
    所示附屬工事，係違反造林地管理要點第5 條第3 款之規定
    ，而構成系爭租約第10條第9 款之違約事由。經被上訴人限
    期拆除，上訴人逾期仍未拆除完畢，並無不可抗力之事由存
    在，亦無不可受歸責之情事。被上訴人於期限屆滿後經1 個
    月餘，以存證信函為終止系爭租約之意思表示，係屬正當行
    使契約權利之行為，並無權利濫用或違反誠信、比例原則之
    可言，被上訴人終止系爭租約自屬合法。而被上訴人終止系
    爭租約之存證信函，經上訴人丁○○、乙○○於同日收受，
    上訴人甲○○於翌日即97年3 月13日收受，為兩造所不爭。
    是被上訴人與丁○○、乙○○間之租賃關係已於97年3 月12
    日終止，與甲○○間之租賃關係已於97年3 月13日終止，洵
    堪認定。
九、被上訴人依民法第455 條、第767 條規定請求上訴人拆除地
    上物並返還承租部分土地，有無理由？
    按承租人於租賃關係終止後，應返還租賃物，此為民法第45
    5 條前段所明定。又所有人對於無權占有或侵奪其所有物者
    ，得請求返還之，民法第767 條前段亦有明文。而被上訴人
    與丁○○、乙○○、甲○○間之租賃關係分別於97年3 月12
    日、同年3 月13日終止，其等即應返還系爭土地承租部分，
    惟其等繼續占有承租部分之土地，核屬無權占有，則被上訴
    人依上開法律規定，請求上訴人分別拆除承租部分之地上物
    ，並返還承租部分之土地，洵屬有據。
十、被上訴人得否請求上訴人給付相當於租金之不當得利？其金
    額若干？
  (一)按無法律上之原因而受利益，致他人受損害者，應返還其利
    益，民法第179 條前段定有明文。又無權占有他人之土地，
    可能獲得相當於租金之利益為社會通常之觀念（最高法院61
    年台上字第1695號判例參照）。上訴人於系爭租約終止後，
    繼續占用系爭土地承租部分，係屬無權占用，依前揭說明，
    即可能獲得相當於租金之利益。上訴人甲○○雖辯稱：依系
    爭租約，伊之義務係依造林計畫限期完成造林，衡以伊所支
    出之相關費用，伊並無享有免付租金之不當利益等語。惟系
    爭租約存續期間，甲○○之義務確屬限期（1 年內）完成造
    林，並得就林木採伐與被上訴人依約定比例分收利益，此觀
    被上訴人與甲○○間之系爭租約第5 至7 條之約定甚明。然
    系爭租約自96年11月23日甫開始【甲○○前於95年6 月13日
    受讓訴外人趙美雲與被上訴人間之租約，於96年7 月5 日始
    與被上訴人另訂系爭租約（見不爭事項(一)、附表一），惟趙
    美雲與被上訴人間之契約內容不明】，甲○○於96年12月即
    因違約增建附屬工事，經被上訴人於97年3 月12日終止系爭
    租約，職是，足見甲○○履行系爭租約之期間僅3 、4 個月
    ，其是否有依系爭租約之1 年期限完成造林，已因系爭租約
    終止而無從評估；且其迄至本件言詞辯論終結時止，均未就
    其已支出之造林費用為何予以說明或舉證。則其所謂以其已
    支出之造林費用相衡，其並未受有免付租金之利益，已難採
    認。況且，系爭租約既經終止，其即不負造林義務，當無再
    支出造林相關費用之必要，惟其猶占用承租部分土地，致被
    上訴人無法出租他人造林並分收利益，該受損狀態於其返還
    承租部分土地之前，均仍存續，揆諸前揭說明，要謂其未獲
    得相當於租金之利益，於法顯有不合，是甲○○前揭所辯，
    自無足採。上訴人3 人又辯稱：伊等僅使用工寮部分之承租
    土地，其餘部分均用以造林，被上訴人以承租土地全部面積
    計算不當得利，並不合理等語。惟系爭租約經終止後，上訴
    人即不再受系爭租約約定用途（造林）之拘束，於不違反法
    令之情形下，可自由支配使用占用土地，而難謂其等未就原
    承租範圍全部受有相當於租金之不當利益。是上訴人前揭所
    辯，亦無可採。
  (二)次按，耕地之地租不得超過地價8%；前項地價指法定地價；
    土地所有權人依本法所申報之地價為法定地價，此為土地法
    第110 條、第148 條所明定。上訴人丁○○、甲○○、乙○
    ○占用系爭土地之面積依序為1 公頃、2.0025公頃、1.4525
    公頃（即10,000平方公尺、20,025平方公尺、14,525平方公
    尺），已如前述。而系爭土地係國有林班土地，無公告現值
    或申報地價；兩造均同意以系爭土地毗鄰之屏東縣泰武鄉○
    ○段1 地號土地96年1 月之申報地價即每平方公尺16元，作
    為核計不當得利之基準（見本院99年7 月28日言詞辯論筆錄
    第4 頁背面）。又系爭土地主要係供造林使用，衡其性質較
    接近於耕地，自應參酌前揭耕地租賃之標準核計其所獲得相
    當於租金之利益，始屬允洽。本院斟酌系爭土地坐落偏遠山
    區，無商業活動，且交通不便，惟供造林伐木具相當經濟價
    值等一切情狀，認應以前揭申報地價5%核計相當於地租之不
    當得利為妥適。依此計算，丁○○應給付予被上訴人之不當
    得利為每年8,000 元（即10,000㎡×16元×5%=8,000元），
    甲○○應給付予被上訴人之不當得利為每年16,020元（20,0
    25㎡×16元×5%=16,020 元），乙○○應給付予被上訴人之
    不當得利為每年11,620元（14,525㎡×16元×5%=11,620 元
    ）。從而，被上訴人請求上訴人丁○○、甲○○、乙○○自
    97年5 月1 日起至返還承租部分土地之日止，按年依序給付
    8,000 元、16,020元、11,620元之範圍內，係屬有據，逾此
    金額之請求，即非正當。
十一、綜上所述，被上訴人本於民法第455 條、第767 條；第17
      9 條規定，請求上訴人丁○○將如附圖二所示甲部分面積
      96.45 平方公尺之地上物拆除，並將如附圖一所示編號10
      3 部分（即103-1 、103-2 、103-3 、103-4 、103-5 、
      103-6 、103-7 、103-8 、103-9 、103-1 間圍起之部分
      ）面積1 公頃土地返還被上訴人，並自97年5 月1 日起至
      返還土地之日止，按年給付被上訴人8,000 元部分；甲○
      ○將系爭土地如附圖二所示丁部分面積129. 81 平方公尺
      之地上物拆除，並將如附圖一所示編號88部分（即88-1、
      88-2、88-3、88-4、88-5、88-6、88-7、88-8、88-9、88
      -10、88-11、88-12、88-13、88-14、88-15、88-16、88-
      17、88-18 、88-1間圍起之部分）面積2.0025公頃土地返
      還被上訴人，並自97年5 月1 日起至返還土地之日止，按
      年給付被上訴人16,020元部分；乙○○將系爭土地如附圖
      二所示乙部分面積99.74 平方公尺之地上物拆除，並將如
      附圖一所示編號10部分（即10-1、10-2、10-3、10-4、10
      -5、10-6、10-7、10-8、10-9、10-1間圍起之部分）面積
      1.4525公頃土地返還被上訴人，並自97年5 月1 日起至返
      還土地之日止，按年給付被上訴人11,620元部分，為有理
      由，應予准許。逾此所為請求，為無理由，應予駁回。原
      審就超過上開應准許部分【即不當得利之請求，關於丁○
      ○按年給付42,400元（50,400-8,000=42,400 ），關於甲
      ○○按年給付84,906元（100,926-16,020=84,906），關
      於乙○○按年給付61,586元（73,206-11,620=61,586）】
      ，為上訴人敗訴之判決，自有未洽。上訴意旨就此部分指
      摘原判決不當，求予廢棄改判，為有理由。至於上開應准
      許部分，原審判命上訴人給付，核無違誤，上訴意旨，就
      此部分，仍執陳詞，指摘原判決不當，求予廢棄，為無理
      由，應駁回其上訴。
十二、本件事證已臻明確，兩造其餘攻擊防禦方法，無礙本件勝
      負之判斷，爰不一一論敘，附此敘明。
十三、據上論結，本件上訴為一部有理由，一部無理由，依民事
      訴訟法第450 條、第449 條第1 項、第79條、第85條第1
      項，判決如主文。
中    華    民    國    99    年    8     月    11    日
                            民事第三庭
                                審判長法官  張國彬
                                法      官  吳登輝
                                法      官  甯  馨
以上正本證明與原本無異。
如對本判決上訴（須於上訴價額合計逾1,500,000 元），須於判
決送達後20日內向本院提出上訴狀，其未表明上訴理由者，應於
上訴後20日內向本院提出上訴理由書（均須按他造當事人之人數
附繕本）。上訴時應提出委任律師或具有律師資格之人之委任狀
，並依附註條文規定辦理。如委任律師提起上訴者，應一併繳納
上訴審裁判費。
中    華    民    國    99    年    8     月    11    日
                                書  記  官  施耀程
附註：
民事訴訟法第466 條之1 ：
對於第二審判決上訴，上訴人應委任律師為訴訟代理人，但上訴
人或其法定代理人具有律師資格者，不在此限。
上訴人之配偶、三親等內之血親、二親等內之姻親，或上訴人為
法人、中央或地方機關時，其所屬專任人員具有律師資格並經法
院認適當者，亦得為第三審訴訟代理人。
第1 項但書及第2 項情形，應於提起上訴或委任時釋明之。
附表一：上訴人承租面積及租期
  ┌─────┬────────┬──────────┬─────────────────┐
  │承  租  人│  承 租 面 積   │   租          期   │ 備           註                  │
  │          │(單位：平方公尺)│                    │                                  │
  ├─────┼────────┼──────────┼─────────────────┤
  │丁  ○  ○│    10,000      │ 自96年1月10日起    │(1)96年1 月10日受讓訴外人翁慈卿與被│
  │          │                │ 至97年4月12日止    │  上訴人之租約                    │
  │          │                │                    │(2)翁慈卿與被上訴人租約之租期為88年│
  │          │                │                    │  4月13日起至97年4月12日          │
  ├─────┼────────┼──────────┼─────────────────┤
  │甲  ○  ○│    20,025      │ 自96年11月23日起   │(1)95年6 月13日受讓訴外人趙美雲與被│
  │          │                │至105年12月22日止   │  上訴人之租約                    │
  │          │                │                    │(2)翁慈卿與被上訴人租約之租期不詳  │
  │          │                │                    │(3)甲○○與被上訴人於96年7 月5 日續│
  │          │                │                    │  訂左開租約                      │
  ├─────┼────────┼──────────┼─────────────────┤
  │乙  ○  ○│    14,525      │ 自96年10月10日起   │(1)95年9 月8 日受讓訴外人郭榮宗與被│
  │          │                │ 至105年10月9日止   │  上訴人之租約                    │
  │          │                │                    │(2)郭榮宗與被上訴人租約之租期為87年│
  │          │                │                    │  10月10日起至96年10月9日         │
  │          │                │                    │(3)乙○○與被上訴人於96年7 月18日續│
  │          │                │                    │  訂左開租約                      │
  └─────┴────────┴──────────┴─────────────────┘
附表二：上訴人違約施設之地上物明細
  ┌─────┬───────────────────┬───────────┬─────────────┐
  │承  租  人│違約施作之地上物項目及面積            │施作期間及完成時間    │拆    除    時    間      │
  ├─────┼───────────────────┼───────────┼─────────────┤
  │丁  ○  ○│(1)工寮基地墊高水泥地：面積96.45 平方公│96年12月施工並於同月完│97年6 月20日拆除左開第(2)、│
  │          │  尺（位置如附圖二甲部分所示）        │成                    │(3)項地上物。              │
  │          │(2)工寮四周鋪設水泥地面：面積不詳      │                      │左開第(1)項即附圖二甲部分所│
  │          │(3)設置擋土牆：面積不詳                │                      │示水泥地基，迄今尚未拆除。│
  ├─────┼───────────────────┼───────────┼─────────────┤
  │甲  ○  ○│(1)工寮四周鋪設水泥及隔熱地磚：面積50平│96年12間施工尚未完成  │97年4 月11日拆除左開第(1)、│
  │          │  方公尺                              │                      │(2)項地上物。              │
  │          │(2)搭建磚造廁所：面積12平方公尺        │                      │                          │
  ├─────┼───────────────────┼───────────┼─────────────┤
  │乙  ○  ○│(1)工寮基地墊高水泥地：面積99.74 平方公│自96年12月中旬起施作  │99年3 月間拆除左開第(2)、(3)│
  │          │  尺（位置如附圖二乙部分所示）        │至96年12月底完成      │項即附圖二丙部分所示水泥地│
  │          │(2)工寮前方鋪設水泥地及植草磚：面積226.│                      │及植草磚。                │
  │          │  45平方公尺（位置如附圖二丙部分所示）│                      │左開第(1)項即附圖二乙部分所│
  │          │                                      │                      │示水泥地基，迄今尚未拆除。│
  └─────┴───────────────────┴───────────┴─────────────┘
附表三：被上訴人請求不當得利之金額
  ┌─────┬───────────┐
  │承  租  人│按年給付之不當得利金額│
  │          │   (單位：新台幣)     │
  ├─────┼───────────┤
  │丁  ○  ○│      50,400元        │
  ├─────┼───────────┤
  │甲  ○  ○│     100,926元        │
  ├─────┼───────────┤
  │丁  ○  ○│      73,206元        │
  └─────┴───────────┘

司法院資訊處製作；財團法人民間司法改革基金會備份。
